臺灣高等法院刑事判決
109年度交上易字第290號
上  訴  人  臺灣士林地方檢察署檢察官
被      告  洪振倡



選任辯護人  朱子慶律師
            江沁澤律師
上列上訴人因被告過失傷害案件，不服臺灣士林地方法院109年
度交易字第19號，中華民國109年5月19日第一審判決（起訴案號
：臺灣士林地方檢察署108年度調偵字第656號），提起上訴，本
院判決如下：
    主  文
原判決撤銷。
洪振倡犯業務過失傷害罪，處有期徒刑伍月，如易科罰金，以新
臺幣壹仟元折算壹日。
    事  實
一、洪振倡係國樹工程股份有限公司（下稱國樹公司）員工，負
    責消防設備維修工作，工作內容包括將工程車駕駛至指定地
    點施工，係以駕駛車輛為其附隨業務之人。洪振倡於民國10
    7年8月21日下午，駕駛車牌號碼00-0000號自用小貨車（下
    稱本案工程車）在臺北市內湖區康樂隧道西往東方向第二車
    道以移動式施工之方式，進行消防設備檢修，本應注意工程
    進行中，應樹立警告標誌，夜間並安裝警告燈；執行移動性
    施工工程時，應將施工標誌懸掛於工程車輛及機械後方，背
    面斜差橙色旗幟二面或於車身明顯處加設閃光燈號，以警示
    來車前方道路短暫施工或養護，使來車駕駛人減速或變換車
    道行駛，而依當時隧道內有照明，客觀上並無不能注意之情
    事，洪振倡竟疏未注意及此，於同日15時50分許，上開檢修
    工程即將完成、已收起置於本案工程車後方三角錐，但仍在
    查看有無遺漏物品而尚未駕車駛離現場時，即貿然關閉本案
    工程車用以警示後方來車之閃爆燈及LED燈，適有王宏逸騎
    乘車牌號碼000-000號普通重型機車自本案工程車後方前來
    ，亦疏未注意車前狀況，未隨時採取必要之安全措施，不慎
    追撞本案工程車左後車尾，因而人、車倒地，並受有左側遠
    端股骨開放及粉碎性骨折併神經損傷、左膝髕骨韌帶完全斷
    裂、左側遠端橈骨骨折、右側遠端橈骨骨折、雙側上頜骨骨
    折、左側下頷骨踝突骨折、雙側上顎骨骨折、下頷聯合部及
    左側下顎髁頭骨折、異常咬合、上顎右側正中門齒、上顎右
    側側門齒、上顎右側犬齒、上顎左側正中門齒、上顎左側側
    門齒、下顎右側正中門齒、下顎左側正中門齒外傷導致共7
    顆牙齒脫落、右側臉頰至嘴唇前聯合處撕裂傷長達9公分之
    傷害。嗣洪振倡於肇事後，於有偵查犯罪職權之機關或公務
    員知悉上情前，主動向到場處理之警員坦承肇事，自首並願
    接受裁判。
二、案經王宏逸委由其父王建中訴由臺北市政府警察局內湖分局
    報告臺灣士林地方檢察署檢察官偵查起訴。
    理  由
壹、證據能力部分：
    當事人、辯護人對於本院作為得心證依據之被告以外之人於
    審判外陳述，均全部同意作為證據，本院審酌各項證據作成
    時之狀況，認為並無不可信或不適當之情事，依刑事訴訟法
    第159條之5第1項規定，均有證據能力。至其餘非供述證據
    ，本院查無有何違反法定程序取得之情形，應認俱有證據能
    力。
貳、實體部分：
一、認定犯罪事實所憑之證據及理由：
　㈠上開事實，業據被告洪振倡於警詢、偵訊、原審及本院均坦
    承（見偵卷第7至10、19、20、81至83頁；原審卷第40至42
    、270、279頁；本院卷第166、280頁），並經證人王宏逸、
    證人即國樹公司員工王清松、顏秋旻於偵訊時證述等語（見
    調偵卷第17、19至23頁），復有臺北市政府警察局道路交通
    事故初步分析研判表、道路交通事故現場圖、道路交通事故
    補充資料表、道路交通事故調查報告表㈠、㈡、道路交通事故
    當事人登記聯單、道路交通事故肇事人自首情形紀錄表、臺
    北市政府警察局內湖分局康樂派出所陳報單、受理各類案件
    紀錄表、受理刑事案件報案三聯單、現場及車損照片、告訴
    人受傷照片、本案工程車照片、道路維護施工證、國防醫學
    院附設民眾診療服務處107年10月15日、108年7月17日診斷
    證明書、臺北市交通事件裁決所108年9月23日北市裁鑑字第
    1083118823號函暨車輛行車事故鑑定意見書、國防醫學院三
    軍總醫院109年3月23日院三病歷字第1090003500號函及所附
    王宏逸病歷資料存卷可參（見偵卷第13至16、21至25、36至
    41、47至51、57、59至61頁；調偵卷第55至59、81頁；審交
    易卷第105至107頁；原審卷第57至221頁），足認被告前開
    任意性自白與事證相符，可予採信。
　㈡起訴書就告訴人所受傷勢雖僅記載：「左側遠端股骨開放及
    粉碎性骨折併神經損傷、左膝髕骨韌帶完全斷裂、左側遠端
    橈骨骨折、右側遠端橈骨骨折、雙側上頜骨骨折、左側下頷
    骨踝突骨折」等傷害，惟觀諸前開告訴人病歷資料所附口腔
    受傷照片、國防醫學院附設民眾診療服務處108年7月17日診
    斷證明書（見審交易卷第105頁；原審卷第67至68頁），可
    知告訴人因本案事故同時受有「雙側上頜骨骨折、左側下頷
    骨踝突骨折、雙側上顎骨骨折、下頷聯合部及左側下顎髁頭
    骨折、異常咬合、上顎右側正中門齒、上顎右側側門齒、上
    顎右側犬齒、上顎左側正中門齒、上顎左側側門齒、下顎右
    側正中門齒、下顎左側正中門齒外傷導致共7顆牙齒脫落、
    右側臉頰至嘴唇前聯合處撕裂傷長達9公分」等傷害，因此
    ，起訴書就此部分之記載，顯有疏漏，應予補充。另告訴人
    所受上揭傷害是否已達刑法第10條第4項重大不治或難治之
    重傷害程度一節，經原審函詢國防醫學院三軍總醫院，該院
    函覆稱：告訴人骨折癒合良好，目前持續接受復健物理治療
    ，雖需使用輔具，且兩腿長短差為3.5公分，左膝蓋目前可
    彎曲角度為10-50度（正常為0-140度），對告訴人行走、起
    立、蹲下及日常生活造成不便，未來仍需進一步手術及持續
    復健治療，惟仍有部分復原之可能，另口腔及牙齒之傷勢可
    藉由假牙、矯正、植牙／植骨等治療而有修復可能，均未達
    重大不治之重傷害程度，有該院109年4月1日院三醫勤字第1
    090003879號函及附件在卷可佐（見原審卷第225至227頁）
    ，附此敘明。
  ㈢按工程進行中，並應樹立警告標誌，夜間並安裝警告燈；又
    施工標誌，用以告示前方道路施工，車輛應減速慢行或改道
    行駛，其中用於移動性施工，警告前方道路短暫施工或養護
    ，車輛駕駛人應減速或變換車道行駛時，懸掛於工程車輛及
    機械之後方，背面斜插橙色旗幟二面或於車身明顯處加設閃
    光燈號，道路交通安全規則第143條、道路交通標誌標線號
    誌設置規則第142條第1項、第2項第5款分別定有明文。被告
    既為從事消防設備維修，並以駕駛工程車施工為附隨業務之
    人，自應知悉前開規定，並有遵守之義務。況依當時在隧道
    內相當於夜間，需有照明，現場並確實有照明之情形下，客
    觀上並無不能注意之情事，此有前引之道路交通事故調查報
    告表㈠及現場照片存卷可參，被告竟仍疏於注意前開情形，
    在檢修工程即將完成、已收起本案工程車後方三角錐，但仍
    在查看有無遺漏物品而尚未駕車駛離現場時，貿然關閉本案
    工程車用以警示後方來車之閃爆燈及LED燈，未能及時警示
    後方來車，以致肇事，致告訴人因而人、車倒地，足認被告
    就本案車禍事故之發生顯有過失至為明確，而臺北市車輛行
    車事故鑑定會、臺北市車輛行車事故鑑定覆議會均同此認定
    ，有臺北市交通事件裁決所108年9月23日北市裁鑑字第1083
    118823號函附車輛行車事故鑑定意見書、臺北市政府交通局
    110年2月18日北市交安字第1093006038號函附車輛行車事故
    覆議意見書在卷可參（見調偵卷第55至59頁；本院卷第183
    至189頁）。又告訴人亦因本案車禍而受有前揭傷害，已如
    前述，是被告之過失行為與告訴人之傷害結果間，具有相當
    因果關係。
　㈣檢察官雖認彼時被告係在隧道內為短期性施工，並非移動性
    施工，因此依照臺北市區道路施工交通安全設施須知二、（
    四）、道路交通規範第十章參考原交通工程手冊規範之「交
    通維持與管理計畫」二（十三）3.(2)之規定，於交通安全
    管制設施佈設與撤除時，應於漸變段前80至100公尺處警告
    來車，並應依照同計畫三、交通安全管制設施佈設範例（三
    ）佈設範例3.隧道內或附近之施工佈設範例⑵用於依般隧道
    （長度小於4公里）雙車道隧道內一車道施工者，執行施工
    交通安全維持，即於隧道入口處設置施工標誌、改道標置、
    最高速限等警告措施，告知用路人隧道內有施工以便提前採
    取安全防範措施。被告既然自承其彼時係負責指揮交通一情
    （見原審卷第41頁），即應注意遵照上開規定，於隧道口前
    指揮交通，是被告疏未注意及此，於案發時擅離指揮勤務之
    崗位，復未於隧道入口處未相關佈設警告標誌，亦有此部分
    之過失等語。惟：
　　⒈依照檢察官前引之臺北市區道路施工交通安全設施須知二
      、（四），關於隧道區域道路施工之交通安全設施，依照
      交通部頒布之「交通工程手冊」規範，惟該手冊已經廢止
      ，另由交通部於104年12月頒布「交通工程規範」取代之
      ，而依道路交通規範第十章參考原交通工程手冊規範之「
      交通維持與管理計畫」一、交通安全管制設施之佈設（二
      ）佈設原則4.交通安全管制設施之佈設應對不同之施工分
      類分別加以考慮：「……⑶依工期可分為短時間施工與長時
      間施工，其區分由工程師依據施工區域道路幾何狀況及交
      通特性加以研判。⑷醫師工型態可分為移動性施工及固定
      地區施工。」，顯見就係短時間施工係相對於長時間施工
      而言，移動性施工係相對於固定地區施工，而本案係由被
      告與同事駕駛本案工程車進入隧道進行消防設備維修，係
      一移動式狀態施工方式，顯非固定地區施工，因此確屬移
      動性施工無訛。
　　⒉既然屬於移動性施工，則依同規範二、設施種類（九）移
      動性施工標誌之規定「移動性施工標誌用以警告前方道路
      短暫施工，車輛駕駛人應減速或變換車道行駛。其設計及
      設置要點如下：1.本標誌如圖10.2.17所示，為橙底（具
      反光性能）黑色圖案及黑色邊線，背面斜插橙色旗幟兩面
      。2.本標誌懸掛於工程車輛或機具後方，並加裝紅色或謊
      色閃光燈號用以警告駛近之車輛減速或變換車道。」，則
      本案被告即應依此規定，於移動性施工時，為相關標誌之
      設置。
　　⒊再依照同規範二、（十三）臨時指揮設施之規定，「臨時
      指揮設施於下列情況得使用之：交通安全管制設施佈設與
      撤除時。機具出入工作區域時。施工主管人員視實際需要
      ，認為有設置之必要時。」、「臨時指揮設施包括指揮紅
      旗、紅色閃爍型電指揮棒及臨時號誌。……3.臨時指揮勤務
      要點(2)……於交通安全管制設施佈設與撤除時，勤務人員
      於漸變段前80至100公尺處警告來車，同時保護工作人員
      。」，由上開規定可知「臨時指揮設施」，並非「應」使
      用，而係依照情況需要而「得」使用之指揮設施，因此本
      案被告縱未立於上開於隧道入口處為相關指揮行為，亦難
      謂有何過失情事。　　
　　⒋又本案工程係於長度小於4公里之一般隧道雙車道隧道內一
      車道施工，如在該等隧道內施工，本應於隧道進口處設置
      旗手、拒馬、警告燈號，並於隧道內每100公尺設一盞警
      告燈號，有上開交通工程規範三、（三）佈設範例3.隧道
      內或附近之施工佈設範例⑵用於一般隧道（長度小於4公里
      ）雙車道隧道內一車道施工圖示可參。然依被告及同為本
      案工程施工之工人即證人王清松、顏秋旻證述，案發時，
      其等已經完成工程作業，收妥三角錐等等相關警告標誌，
      即欲坐上本案工程車離去，故縱使本案本應設置前開設施
      ，亦因撤除而不復存在，則被告之注意義務，即在於撤除
      該等標誌後，未駕車離去前，應有之注意義務，回歸到前
      述之移動性施工應予注意之相關遵守事項。故檢察官此部
      分所指，亦難憑認為被告違反注意義務之依據。
　㈤而按被害人之過失既與被告之過失，併合而為損害發生之原
    因，被害人是否與有過失、過失情節之輕重，均攸關被告罪
    責之成立及科刑之審酌，自應詳加審認，以作為論罪科刑之
    所據（最高法院87年度台上字第3312號判決意旨參照）。經
    查，「汽車行駛時，駕駛人應注意車前狀況及兩車併行之間
    隔，並隨時採取必要之安全措施。」道路交通安全規則第94
    條第3項定有明文。參據被告於原審即坦認：我是在收完三
    角錐後就關閃暴燈和LED燈，因為這些燈很亮，在沒有施工
    而是正常行駛下不能打開，因為旁邊用路人會被光線刺到眼
    睛，事故當時我在副駕駛座車外前面，我再確認工具有沒有
    漏，準備要上車離開等語（見原審卷第42頁），證人即當時
    亦在場施作之顏秋旻於偵訊時證述：我們有開雙黃燈、爆閃
    燈，也有箭頭指示牌，但發生車禍時已經拿下等語（見調偵
    卷第21頁），顯見本案工程車於事發當時，確有關閉LED燈
    及閃爆燈等用以警示後方用路人前有工程施作之情形。然彼
    時隧道內仍有正常照明，本案工程車車尾下緣復貼有反光條
    ，此有道路交通事故現場圖、現場照片、道路交通事故調查
    報告表㈠在卷可憑（見偵卷第16、22、36、40頁），參諸肇
    事地點所在之康樂隧道西向東自入口處至肇事處之路型係直
    路型態；隧道西側入口距離近肇事處之逃生出口標示牌為15
    5公尺，該逃生出口標示牌距離告訴人機車車體碎片為14.6
    公尺、距離本案工程車後車尾為16.8公尺，有警方道路交通
    事故現場圖及現場照片附卷可佐（見偵卷第16、36頁），而
    以該路段速限為50公里／小時行駛之車輛，則自隧道西側入
    口行駛至肇事處約需12至13秒，是以告訴人之機車駛入隧道
    後之直行過程中，疏未確實持續注意車道前方路況，方致見
    前方靜止之本案工程車時，未能採取必要之安全措施，而打
    滑傾倒後與本案工程車發生碰撞，是以告訴人騎乘機車未注
    意車前狀況為肇事主因等情，有臺北市政府交通局110年2月
    18日北市交安字第1093006038號函附車輛行車事故覆議意見
    書附卷可查（見本院卷第183至189頁），亦同此認定，益徵
    告訴人就本案車禍與有過失之事實並臻明確。
  ㈥綜上，本案事證明確，被告犯行堪以認定，應依法論科。
二、論罪之理由：
  ㈠按行為後法律有變更者，適用行為時之法律。但行為後之法
    律有利於行為人者，適用最有利於行為人之法律，刑法第2
    條第1項定有明文。查被告於行為後，刑法第284條第2項經
    立法院修正通過後，業於108年5月29日由總統公布施行，並
    於同年5月31日生效。修正前刑法第284條規定「（第1 項）
    因過失傷害人者，處6月以下有期徒刑、拘役或5百元以下罰
    金，致重傷者，處1年以下有期徒刑、拘役或5百元以下罰金
    。（第2項）從事業務之人，因業務上之過失傷害人者，處1
    年以下有期徒刑、拘役或1千元以下罰金，致重傷者，處3年
    以下有期徒刑、拘役或2千元以下罰金」，修正後刑法第284
    條則規定「因過失傷害人者，處1年以下有期徒刑、拘役或1
    0萬元以下罰金，致重傷者，處3年以下有期徒刑、拘役或30
    萬元以下罰金」，經比較新舊法結果，修正後刑法第284條
    規定雖未更動過失傷害罪之構成要件及得科處之法定刑種，
    然已將有期徒刑及罰金刑上限提高，並刪除業務過失傷害罪
    之處罰，自以修正前刑法第284條之規定對被告較為有利，
    依刑法第2條第1項前段規定，本案自應適用被告行為時即修
    正前刑法第284條第2項前段規定。
  ㈡被告於行為時係於「國樹公司」擔任員工，從事消防設備維
    修工作，工作內容包括將工程車駕駛至指定地點施工，駕駛
    本案工程車亦為其附隨業務，即為從事業務之人。核被告所
    為，係犯修正前刑法第284條第2項前段之業務過失傷害罪。
　㈢被告肇事後，在有偵查犯罪職權之公務員知悉前，向員警坦
    承其肇事，自首而接受裁判等情，有臺北市政府警察局道路
    交通事故肇事人自首情形紀錄表在卷可稽（見偵卷第25頁）
    ，被告對於未發覺之罪自首，且迄未逃避偵審，爰依刑法第
    62條前段規定，減輕其刑。
叁、撤銷原判決之理由、量刑之說明：
一、原審以被告犯罪事證明確，據以論罪科刑，固非無見。惟查
    ：按量刑輕重，固屬為裁判之法院得依職權自由裁量之事項
    ，然量刑應以行為人之責任為基礎，並斟酌刑法第57條各款
    所列情狀，在法定刑度內，酌量科刑，且應受比例原則及公
    平原則之限制，以符罪刑相當之原則，否則其判決即非適法
    。所稱之比例原則，指行使此項職權判斷時，須符合客觀上
    之適當性、相當性與必要性之價值要求，不得逾越此等特性
    之程度，用以維護其均衡；而所謂平等原則，非指一律齊頭
    之平等，應從實質上加以客觀判斷，最高法院99年度台上字
    第4568號判決可資參照。本案係因告訴人騎乘機車進入隧道
    ，未能注意車前狀況，被告亦未注意本案工程雖已結束，但
    工程車仍停於隧道車道上，尚未駛離，即不應貿然關閉在本
    案工程車後方用以警示後方來車之閃暴燈即LED燈，始致告
    訴人直行而來，見狀已閃避不及，因而受有上開傷害，惟以
    告訴人所受傷勢，並以肉眼觀其當日受傷就醫之照片（見原
    審卷第63至68頁），雖未達刑法重傷害之程度，但非可謂於
    短時間內得以復原，尚須花費相當時日療養，所受之身心煎
    熬可想而知，而被告遲至於本院辯論終結時，雖已有強制險
    部分之保險理賠，但因雙方就損害賠償數額之認知差距仍大
    ，而未能與告訴人達成和解或成立和解（見本院卷第280頁
    ），是依被告與告訴人之過失程度、告訴人所受傷害，兩造
    尚未能達成和解等情，可認原審對被告量刑與一般同類型案
    件相較，尚難謂允當。檢察官上訴以被告另有其他注意義務
    違反之過失為由求取重刑，雖無理由，然原判決既有上開瑕
    疵，自應由本院將原判決予以撤銷改判。
二、量刑之理由：
　　本案應以行為人之責任為基礎，審酌被告駕駛本案工程車停
    靠在康樂隧道內進行施工，本應遵守相關交通法規，以維護
    交通安全，並確保用路人之生命、身體及財產法益，竟疏未
    注意其應負之注意義務，因違規致使本案事故發生，造成告
    訴人受有前開傷勢非輕，身心均受創甚巨，並需花費相當時
    日療養、復原，所為應予非難；惟念被告犯後坦承犯行，惡
    性非重，且已有悔意，並試圖與告訴人進行和解，但因雙方
    對於傷勢及事故責任之認定差距過大，以致未能順利達成和
    解，兼衡被告前科素行、本案犯罪情節、過失程度、所生危
    害，暨被告自述高中畢業之智識程度、未婚、目前靠打零工
    維生，且身負貸款之家庭經濟及生活狀況等一切情狀，量處
    如主文第二項所示之刑，並諭知易科罰金之折算標準。
據上論斷，應依刑事訴訟法第369條第1項前段、第364條、第299
 條第1項前段，刑法第2條第1項前段，修正前刑法第284條第2項
前段，第41條第1項前段，刑法施行法第1條之1第1項、第2項前
段，判決如主文。　
本案經檢察官吳昭瑩提起公訴，檢察官林聰良提起上訴，檢察官
林宏松到庭執行職務。
中　　華　　民　　國　　110 　年　　4 　　月　　8 　　日
                  刑事第二十一庭審判長法　官  許宗和
                                      法　官  章曉文
                                      法　官  黃玉婷
以上正本證明與原本無異。
不得上訴。
                                      書記官  傅國軒
中　　華　　民　　國　　110 　年　　4 　　月　　8 　　日
附錄：本案論罪科刑法條全文
修正前刑法第284條
因過失傷害人者，處六月以下有期徒刑、拘役或五百元以下罰金
；致重傷者，處一年以下有期徒刑、拘役或五百元以下罰金。
從事業務之人，因業務上之過失傷害人者，處一年以下有期徒刑
、拘役或一千元以下罰金；致重傷者，處三年以下有期徒刑、拘
役或二千元以下罰金。